【裁判字號】    90,判,493
【裁判日期】    900329
【裁判案由】    營利事業所得稅
【裁判全文】
最  高  行  政  法  院  判  決                      九十年度判字第四九三號
    原      告  南勝商業股份有限公司
    代  表  人  甲○○
    被      告  財政部高雄市國稅局
    代  表  人  鄭宗典
右當事人間因營利事業所得稅事件，原告不服行政院中華民國八十八年九月二十七日
台八十八訴字第三五六九九號再訴願決定，提起行政訴訟。本院判決如左：
    主  文
原告之訴駁回。
訴訟費用由原告負擔。
    事  實
緣原告八十二年度營利事業所得稅結算申報，經被告書面審核有案。嗣被告查得原告
漏報佣金收入新臺幣（下同）二二○、五九七元，乃重行核定全年所得額為一、七七
四、九一三元，補徵原告當年度營利事業所得稅，並依行為時所得稅法第一百十條第
一項規定按所漏稅額五五、一四九元處以一倍之罰鍰五五、一○○元（計至百元止）
。原告不服，申經復查結果，未獲變更，提起一再訴願，遞遭決定駁回，遂提起行政
訴訟。茲摘兩造訴辯意旨於次：
原告起訴意旨略謂：一、被告八十六年財高國稅法字第八六一七○一號罰鍰處分書之
「違章事實及違反法條」欄，指「受處分人係營利事業所得稅納稅義務人，於辦理八
十一年度營利事業所得稅結算申報時，因漏報佣金收入金額二二○、五九七元，以致
漏報應稅所得二二○、五九七元，逃漏所得稅五五、一四九元．．．」等情，應有證
據證明原告確於八十一年度營利事業所得稅結算申報時漏報佣金之情事，始可據以處
罰。但經原告於八十六年五月六日復查申請書中指出該處分與事實不符，被告始於八
十六年九月十二日復查決定書之理由第五點稱『至罰鍰處分書「違章事實及違反法條
」欄載為「八十一」年度營利事業所得稅結算申報漏報佣金收入，係屬誤繕，．．．
』云云，掩飾其科處原告罰鍰之「事實」基礎錯誤。二、被告於八十五年四月二十五
日派員訪談有關此筆佣金應收而未收之事實，令原告面臨ＢＨＰ煉鋼廠及韓國船東索
賠之困擾，且因而中斷長期合作關係，損失難以計算。被告應詳查高爐企業股份有限
公司（下稱高爐公司）於八十二年初自澳洲ＢＨＰ煉鋼廠進口爐石究有若干，ＢＨＰ
及船東有無給付原告佣金及所給付金額為若干，始可採認漏報應報所得之基礎。再訴
願決定對被告查報原告是否有漏報應稅所得之具體事證，未盡調查之能事，有違程序
正義。原告與高爐公司訂約，不因高爐公司未履約而有期待所得，被告遽認原告漏報
應稅所得，實有未洽。三、依中央法規標準法第五條第二款、第六條及所得稅法第二
十二條第一項前段規定，權責發生制既係關係人民權利義務之規定，其具體情事應以
法律訂之。今財政部以六十七年一月十九日台財稅第二○四○○號函釋，就權責發生
制為解釋，明顯牴觸法律而無拘束原告之效力，請判決撤銷一再訴願決定及原處分等
語。
被告答辯意旨略謂：一、原告於八十二年二月十九日（澳洲出口日為八十二年二月四
日）因仲介高爐公司自澳洲ＢＨＰ煉鋼廠進口爐石二七、六七二噸，有高爐公司進口
報單附原處分卷可稽，原告對上開交易事實亦不否認。依約原告對ＢＨＰ煉鋼廠及船
東得按每噸美金○．一五元及○．一六五元計收佣金二二○、五九七元，漏未申報，
被告乃核增佣金收入二二○、五九七元，並按其所漏稅額五五、一四九元處以一倍之
罰鍰計五五、一○○元（計至百元止）並無不合。二、系爭佣金收入二二○、五九七
元，縱因高爐公司毀約迄未收訖，惟原告仍應按權責基礎於八十二年度以應收收益列
報，所稱營利事業所得稅之課徵，應以已實現之所得為限，若僅有預期可得金額，但
實際並無收入，自無所得等語，顯屬對法令之誤解。至罰鍰處分書違章事實及法條欄
載為「八十一」年度營利事業所得稅結算申報漏報佣金收入，係屬誤繕。三、至原告
稱所得稅法第二十二條第一項前段所稱「會計基礎凡屬公司組織者，應採權責發生制
」既係有關人民權利、義務之規定，則「權責發生」之具體情事應以法律定之，不能
以行政機關行政命令拘束納稅人乙節，原告並未就其主張提出立論、根據以證其說，
所述容難採據，請判決駁回原告之訴等語。
    理  由
按會計基礎凡屬公司組織者，應採用權責發生制，為行為時所得稅法第二十二條第一
項前段規定，所稱權責發生制，依商業會計法第九條第二項規定，係指收益於確定應
收時，費用於確定應付時即行入帳，決算時，收益及費用並按其應歸屬年期作調整分
錄。次按「營利事業所得之計算，以其本年度收入總額減除各項成本費用、損失及稅
捐後之純益額為所得額。」、「納稅義務人已依本法規定辦理結算申報，但對依本法
規定應申報課稅之所得額有漏報或短報情事者，處以所漏稅額兩倍以下罰鍰。」分別
為行為時所得稅法第二十四條第一項及第一百十條第一項所規定。又營利事業應收國
外佣金收入權責發生之日期，應以交易完成日為準，亦即以廠商已經依照商業信用狀
或委託購買證件裝船之日期為準，亦經財政部六十七年一月十九日台財稅第三○四○
○號函釋有案。本件原告八十二年度營利事業所得稅結算申報，經被告書面審核有案
。嗣被告查得原告漏報佣金收入二二○、五九七元，乃重行核定全年所得額為一、七
七四、九一三元，補徵原告當年度營利事業所得稅，並依行為時所得稅法第一百十條
第一項規定按所漏稅額五五、一四九元處以一倍之罰鍰五五、一○○元（計至百元止
）。原告以其於八十二年一月六日與澳洲ＢＨＰ煉鋼廠所訂之水淬爐石轉售高爐公司
之合約（總數量為一五○、○○○噸，計分五航次，每航次三○、○○○噸），高爐
公司於進口一航次二七、六七二噸，便以財務問題不再履約，不但ＢＨＰ煉鋼廠及船
東迄未給付佣金，更由於高爐公司之毀約，而面臨ＢＨＰ煉鋼廠及韓國船東之索賠，
且長期合作關係因而中斷。又營利事業所得稅之課徵，應以已實現之所得為限，若僅
有預期可得金額，但實際並未收入，自無所得可言。其未收到系爭佣金收入，於辦理
八十二年度營利事業所得稅結算申報時，不可能列報系爭佣金，系爭應付未付之佣金
係八十二年度之情事，原處分機關處分書違章事實欄指渠八十一年度營利事業所得稅
結算申報時，漏報佣金收入，顯與事實不符云云，申經被告復查決定，以高爐公司於
八十二年二月十九日自澳洲ＢＨＰ煉鋼廠進口爐石二七、六七二噸（澳洲出口日為八
十二年二月四日），此有高爐公司進口報單附案可稽，原告對上開交易事實亦不否認
，則系爭之佣金收入二二○、五九七元，縱確因高爐公司毀約迄未收託，惟原告仍應
按權責基礎於本期以應收收益列報，所稱營利事業所得稅之課徵，應以已實現之所得
為限，若僅有預期可得金額，但實際並未收入，自無所得等語，顯屬對法令之誤解。
又原告漏未申報系爭佣金收入，為其所不否認，是其漏報不無過失，被告予以處罰，
並無不合。至罰鍰處分書違章事實及違反法條欄載為「八十一」年度營利事業所得稅
結算申報漏報佣金收入，係屬誤繕，乃未准變更。原告除執前詞外，並以系爭事實發
生非八十一年度，原處分機關以八十一年度違章為由處罰，欠缺應罰事實之基礎，更
難謂非違法處罰，被告以誤繕為掩飾其處罰錯誤之藉口云云，訴經財政部、行政院一
再訴願決定除持與原處分相同之論見外，並以被告八十六年二月十七日財高國稅法違
字第八六一七○一號罰鍰處分書違章事實及違反法條欄因誤植為八十一年度營利事業
所得稅，業經被告八十六年九月十二日財高國稅法字第八六○四二八七七號復查決定
書併案敘明更正在案，原告漏報系爭佣金收入之事實明確，且原告對其漏報佣金收入
之交易事實並不否認，卻一再以事實發生非屬八十一年度爭執，顯係卸責之詞。原告
本年度因仲介高爐公司自澳洲ＢＨＰ煉鋼廠進口爐石二七、六七二噸事宜，依約其對
ＢＨＰ煉鋼廠及船東得按每噸美金○．一五元及美金○．一六五元計收之佣金二二○
、五九七元，漏未申報，原處分予以核增佣金收入二二○、五九七元，並按其所漏稅
額五五、一四九元處以一倍之罰鍰計五五、一○○元，並無不合。遂駁回其訴願及再
訴願。揆諸首揭規定，均無違誤。茲原告起訴除仍執前詞外，並以財政部六十七年一
月十九日台財稅第二○四○○號函，明顯牴觸法律，應屬無效云云，除原決定業已論
明，不再贅述外。查原告為股份有限公司組織，依所得稅法第二十二條第一項規定，
其會計基礎應採權責發生制，上述財政部函釋認營利事業收受國外之佣金收入，應以
其交易完成日為準，為其權責發生日期，核與該條項之規定無違。原告指該函釋違法
無效云云，核不足取。其起訴意旨難謂有理，應予駁回。
據上論結，本件原告之訴為無理由，爰依行政訴訟法施行法第二條、行政訴訟法第九
十八條第三項前段，判決如主文。
中    華    民    國     九十        年      三      月     二十九      日
                    最 高 行 政 法 院  第 五 庭
                                審 判 長 法  官      廖  政  雄
                                         法  官      黃  璽  君
                                         法  官      趙  永  康
                                         法  官      林  清  祥
                                         法  官      姜  仁  脩
右  正  本  證  明  與  原  本  無  異
                                         法院書記官  彭  秀  玲
中    華    民    國     九十        年      三      月      三十       日


司法院資訊處製作；財團法人民間司法改革基金會備份。
